臺灣臺北地方法院刑事裁定　　　　　　　　　　　　　　　九十三年聲判字第二號
　　告　訴　人　聯利建設股份
　　　　　　　　有限公司
　　代　表　人　乙○○
　　告訴代理人　張柏山律師
　　被　　　告　甲○○
右聲請人即告訴人因被告詐欺案件，不服臺灣高等法院檢察署九十二年度上聲議字第
四九九九號駁回再議之處分（原不起訴處分書案號：臺灣臺北地方法院檢察署九十二
年度偵字第一一三六二號），聲請交付審判，本院裁定如左：
  　主　　文
聲請駁回。
　　理　　由
一、按告訴人不服上級法院檢察署檢察長或檢察總長認再議為無理由而駁回之處分者
    ，得於接受處分書後十日內委任律師提出理由狀，向該管第一審法院聲請交付審
    判；法院認為交付審判之聲請不合法或無理由者，應駁回之，法院為裁定前，得
    為必要之調查，刑事訴訟法第二百五十八條之一、第二百五十八條之三第二項前
    段、第三項分別定有明文。依上開條文之立法意旨，既係對於檢察官不起訴或緩
    起訴裁量權制衡之一種外部監督機制，法院僅在就檢察官所為不起訴或緩起訴之
    處分是否正確加以審查，以防止檢察機關濫權，依此立法精神，法院就聲請交付
    審判案件之審查，所謂「得為必要之調查」，其調查證據之範圍，自應以偵查中
    曾顯現之證據為限，不可就告訴人新提出之證據再為調查，亦不可蒐集偵查卷外
    之證據，否則將與刑事訴訟法第二百六十條之再行起訴規定混淆不清（參照臺灣
    高等法院九十一年四月二十五日第一次刑事庭庭長法律問題研究會議決議意旨）
    。
二、聲請人以被告甲○○詐欺案件，經臺灣臺北地方法院檢察署檢察官於九十二年七
    月三十日以九十二年度偵字第一一三六二號為不起訴處分後，聲請人不服，聲請
    再議，亦經台灣高等法院檢察署檢察長於九十二年十二月十六日以九十二年度上
    聲議字第四九九九號認再議為無理由而駁回再議，經本院調閱上開案件卷宗屬實
    。
三、聲請交付審判意旨略以：（一）八十二年四月一日被告甲○○所經營之旭成開發
    股份有限公司（下稱旭成公司）就系爭建物僅營造至第十層樓牆柱，但是合作金
    庫松山支庫之承辦人員卻早已將第十至十四樓（尚未建築的五層樓）之建築融資
    款項新台幣（下同）六千萬元超越施工進度，違法貸放給被告甲○○經營之旭成
    公司，被告甲○○及合庫松山支庫承辦人員唯恐上開違法貸放情事曝光，乃由該
    銀行主管及承辦人員吳璟珅、王立成與被告甲○○基於犯意聯絡，意圖自己不法
    利益，共同向聲請人遊說，施以詐術，佯稱如聲請人聯利公司承擔旭成公司積欠
    合庫松山支庫之債務二億六千六百萬元及利息，旭成公司願將桃園東宮之系爭工
    地建物起造人名義全部變更為聲請人聯利公司，未建造之工程（十一樓至十五樓
    ）亦由聲請人聯利公司取得營造權利。聲請人聯利公司信以為真，誤以為將來能
    取得桃園東宮工案土地房屋之全部產權，乃於八十二年四月六日與旭成公司訂定
    債權讓與及債務承擔協議書，並於同年七月間將桃園東宮工地房屋完成起造人變
    更手續，再於同年十月十五日與合庫松山支庫訂立債務承擔契約，同意受讓及承
    擔被告所經營旭成公司就系爭建物之所有債權及債務。事實上，聲請人若知悉系
    爭建物第十至十四樓之建築融資款項六千萬元早已遭被告領走，絕無可能同意受
    讓及承擔被告所經營旭成公司就系爭建物之所有債權及債務。是合庫松山支庫前
    開提前違法貸放六千萬元與被告之事實，乃被告對聲請人施以詐術，誘其與旭成
    公司簽訂債權讓與及債務承擔協議之動機所在，也是判斷被告有無詐欺犯意之重
    要依據，惟原偵查檢察官對該事實隻不提，亦不詳查真相，卻以「被告與聲請人
    公司訂立協議書後，既已依約將工地點交與聲請人公司繼續興建，且將起造人名
    義變更為聲請人公司」等語，逕認被告並無詐欺之意圖，聲請人實難以信服。（
    二）再從聲請人與被告經營之旭成公司於八十二四月六日簽訂之「債權讓與及債
    務承擔協議書」中，對被告經營之旭成公司超越施工進度，提前領走建築融資款
    項六千萬元一事，隻字未提，益見聲請人對該事實一無所悉。蓋建築融資款項六
    千萬元之貸放，牽涉雙方之權利義務，為本件交易之重要事項，如聲請人聯利公
    司事前已獲告知此事，雙方理應在前開「債權讓與及債務承擔協議書」中載明，
    足見被告當時為使聲請人聯利公司同意接手，確實對聲請人聯利公司施以詐術，
    刻意隱瞞前開交易之重要事項，使聲請人聯利公司陷於錯誤，而與被告經營之旭
    成公司簽訂「債權讓與及債務承擔協議書」。綜上可知，被告所為顯涉有刑法第
    三百三的十九條第一項詐欺取財罪嫌，原承辦檢察官未及詳查全案始末，而為不
    起訴處分及再議後遭駁回之處分，容有違務而致疏漏，請鈞院詳予研求，裁定交
    付審判云云。
四、按犯罪事實應依證據認定之，無證據不得認定犯罪事實，刑事訴訟法第一百五十
    四條第二項定有明文；又認定不利於被告之事實，須依積極證據，苟積極證據不
    足為不利於被告事實之認定時，即應為有利於被告之認定，更不必有何有利之證
    據，有最高法院三十年上字第八一六號判例可稽。次按刑法第三百三十九條第一
    項詐欺罪之成立，以意圖為自己或第三人不法所有，以詐術使人將本人或第三人
    之物交付為要件，所謂以詐術使人交付，必須被詐欺人因其詐術而陷於錯誤，若
    其所用方法，不能認為詐術，亦不致使人陷於錯誤，即不構成該罪（最高法院四
    十六年台上字第二六○號判例、七十年台上字第一八一三號判決參照）。
五、經查：
(一)、原臺灣臺北地方法院檢察署九十二年度偵字第一一三六二號不起訴處分書理由三
    （三）之部分，已就聲請意旨（一）告訴人指摘被告被告等明知旭成公司建造之
    各棟樓層實際施工情形，尚未達到各該融資放款應撥付之程度，竟違背任務，提
    早撥付放款，涉有圖利及背信部分詳為調查。其認為：貪污治罪條例第六條第一
    項第四款之圖利罪，業於九十年十二月經修正公布，改以行為人有直接之故意，
    違背法令，並確實獲有利得，為其犯罪構成要件。本件被告（甲○○）等係依據
    借貸契約而為融資貸放，其基礎之法律關係為私法上之經濟契約，並非法律或行
    政命令，是縱或有告訴人所指之未按照期日提前撥付款項，亦僅是否有違約或應
    否負行政責任問題，尚難與圖利罪嫌該當。又前揭融資撥款之時程，參照告訴人
    所提出之桃園東宮各期融資明細表，固區分為四十八期，惟該融資表係旭成公司
    製作交由合庫作為貸放之參考，並非合作金庫內部製作之文件，或已然成為授信
    之條件，是以能否執此時程之違反，指摘被告涉有背信罪嫌，尚有疑問。況本件
    融資明細表所載之期別，係以樓頂板、樓柱牆等完成日為融資撥款日，並非約定
    係以桃園縣政府工務局建造執照勘驗日期為準，亦非以中華顧問工程司材料試驗
    室有關混凝土試體抗壓強度試驗報告作成日為貸放標準日，是以告訴人執前揭勘
    驗日期或測試日期與實際融資日期有所出入，而認被告吳璟珅、王立成、黃己泰
    、劉泉水涉有背信罪嫌，應非可採（詳參同署九十一年度偵字第七九五六號不起
    訴處分書所載）。又依聲請人與旭成公司簽訂之債權讓與及債務承擔協議書，其
    中第四條載明：甲方（旭成公司）就「桃國東宮」工地曾向金融機構辦理建築融
    資，其明細如附件四；第六條載明：茲甲方願將依前述合建契約、合夥契約、承
    攬契約、建築融資貸款契約、房屋及土地銷售契約所取得之債權及應負擔之債務
    全部移轉予乙方（聯利公司），由乙方承受負擔，甲方自即日起與「桃國東宮」
    脫離全部關係，由乙方繼受為「桃國東宮之興建人地位；及第十條載明「另銀行
    貸款部分，已核貸之金額為五億二千二百萬元，未核貸金額三億九千八百二十九
    萬元內七千八百萬元為已申貸尚未領取之建築融資貸款，三億二千零二十五萬元
    則於完工後可貸款取得，是聲請人對已核貸之貸款金額、未核貸之金額、已申貸
    尚未領取之金額，完工後可貸款取得之金額均知之甚詳，依此計算不難得知系爭
    建物第十至十四樓之建築融資款項六千萬元是否包括在已核貸並領取之金額中，
    縱或有聲請人所指之未依建築進度提前撥付款項，聲請人亦無可能不知旭成公司
    就系爭建物第十至十四樓之建築融資款項六千萬元是否已領取之理。且本協議書
    對其餘各項細節如房地銷售額、未付地主款、工程款、可收取之債權等事項亦詳
    予記載，益證對聲請人對旭成公司向金融機構之貸款多寡及已否領取，此一重要
    事項，無不知之理，聲請人仍執前詞，以此聲請交付審判，並無理由。
(二)、再臺灣高等法院檢察署九十二年度上聲議字第四九九九號處分書，亦就被告與聲
    請人公司訂立協議書後，已依約將工地點交予聲請人公司繼續興建，且將起造人
    名義變更為聲請人公司，自難認其於簽訂協議書時，有詐欺之意圖。且聲請人公
    司無法辦理產權第一次登記，係因系爭工地建物遭合庫松山支庫查封所致，而遭
    合庫松山支庫查封之原因，係聲請人公司與合庫松山支庫及旭成公司所簽訂之債
    務承擔契約，雖約定旭成公司所欠合庫松山支庫債務由聲請人公司承擔而負清償
    義務，惟應於八十三年八月十八日一次還清，且在債務未全部清償前，原債務人
    旭成公司仍負連帶清償責任，並不因債務由聲請人公司承擔而脫離原債務關係，
    嗣因聲請人公司未依約還清本利，合庫松山支庫乃向法院對聲請人公司及旭成公
    司同時聲請假扣押，並查封系爭工地建物，此有債務承擔契約書、臺灣桃園地方
    法院民事裁定附卷可憑。是系爭工地建物遭合庫松山支庫查封，主要係聲請人公
    司本身未依約還清所承擔之債務所致，不能以此認被告與聲請人公司簽訂上開協
    議書，由聲請人公司繼續投資興建系爭工地，即認被告與合庫承辦人係共同意圖
    不法利益，原檢察官偵查結果，認被告罪嫌不足，而為不起訴處分，並無不合，
    而駁回再議。
六、綜上，原不起訴處分書及駁回再議處分書既已調查明確，並詳予說明，對照卷內
    資料，並無不合，且法院就聲請交付審判案件之審查，以偵查中曾顯現之證據為
    限，不可就聲請人新提出之證據再為調查，亦不可蒐集偵查卷以外之證據。故原
    處分以查無其他積極證據可資證明被告有聲請人所指之犯行，駁回再議之聲請，
    認事用法並無違誤，亦不違背經驗法則，聲請意旨猶執前詞請求交付審判，非有
    理由，應予駁回。
七、依刑事訴訟法第二百五十八條之三第二項前段，裁定如主文。
中　　　華　　　民　　　國　　九十三　　年　　　五　　　月　　二十八　　日
                                  臺灣臺北地方法院刑事第五庭
                                      審判長法  官　黃　程　暉
                                            法  官　吳　靜　怡
                                            法  官　楊　晉　佳
右正本證明與原本無異。
本裁定不得抗告。
                                            書記官  陳  惠  娟
中　　　華　　　民　　　國　　九十三　　年　　　六　　　月　　  二  　　日
